【裁判字號】    97,重上,449
【裁判日期】    980520
【裁判案由】    履行契約
【裁判全文】
臺灣高等法院民事判決                 97年度重上字第449號
上  訴  人  乙○○
訴訟代理人  劉岱音律師
複  代理人  林正隆律師
上  訴  人  丙○○
訴訟代理人  蔡朝安律師
上  一  人
複  代理人  郭心瑛律師
訴訟代理人  劉倩妏律師
            陳心儀律師
            甲○○
上列當事人間履行契約事件，兩造對於中華民國97年8月5日臺灣
臺北地方法院96年度重訴字第1222號第一審判決各自提起上訴，
本院於98年5月6日言詞辯論終結，判決如下：
    主      文
兩造上訴均駁回。
第二審訴訟費用由兩造各自負擔。
    事實及理由
一、上訴人乙○○（下稱乙○○）主張：上訴人丙○○（下稱丙
    ○○）於民國（下同）89年7月6日及同年9 月28日，分別向
    伊借款新臺幣（下同）2億元及3億元，共計5 億元，雙方並
    簽訂消費借貸契約書（下稱系爭借貸契約），約定借貸期間
    （依序自89年7月7日起至89年11月22日止、自89年9 月28日
    起至90年3月28日止）利息按年息18%計算，如伊因該借款遭
    稅捐機關課徵利息所得稅或罰款（即罰鍰），伊應繳納之利
    息所得稅及罰鍰均由丙○○負擔。伊已依約將借款如數匯至
    丙○○指定之帳戶，丙○○並於91年2月6日清償上開借款。
    92年間，財政部臺北市國稅局（下稱國稅局）認定伊於上開
    借款期間共計收取借款利息1億2,950萬1,370元，並以伊於8
    9 年度漏報上開利息所得2,850萬元，因而科處伊罰鍰570萬
    元，並核定伊應就該利息所得，補繳利息所得稅1,140 萬元
    。伊已於96年11月16日繳清上開稅款及罰鍰，經向丙○○請
    求如數償還，丙○○均置之不理。爰依系爭借貸契約之約定
    ，求為命丙○○應給付乙○○1,710 萬元，及自起訴狀繕本
    送達之翌日起至清償日止，按年息5%計算之利息，並陳明願
    供擔保請准宣告假執行。
二、丙○○則以：系爭借款5 億係訴外人王令麟需用，而向乙○
    ○借貸，伊受王令麟之請託出名與乙○○簽訂系爭借貸契約
    ，伊並無向乙○○借貸之意思，系爭借貸契約乃兩造通謀而
    為虛偽意思表示，應屬無效。縱認系爭借貸契約有效，伊亦
    僅為隱名代理之代理人，系爭借貸契約之借款人應為王令麟
    ，乙○○不得請求伊履行系爭借貸契約。倘認伊為系爭借貸
    之借款人，乙○○既將系爭借貸契約上伊之簽名塗抹，顯已
    免除伊之債務，不得再執以對伊請求。系爭借貸契約有關伊
    應負擔乙○○應繳納利息所得稅及罰鍰之約定，係將乙○○
    依所得稅法所生誠實申報繳納稅款之義務，移由他人負擔，
    變更所得稅法上之納稅義務人，顯已違反所得稅法之強制規
    定，且轉嫁罰鍰制裁於他人，無異鼓勵乙○○心存僥倖逃漏
    稅捐，於公序良俗亦有違背，應為無效。況依乙○○自承「
    利息所得依法納稅義務人雖為乙○○，但約定要由丙○○繳
    納，但丙○○不想繳納」等語，乙○○亦明知伊不願負擔此
    義務。再者，國稅局對乙○○之配偶黃劍雲課徵利息所得稅
    及罰鍰處分，均係就乙○○與王令麟間之借貸關係，且國稅
    局課徵利息所得稅及罰鍰之對象為黃劍雲，乙○○既非該利
    息所得稅之納稅義務人，未遭稅捐稽徵機關課稅或罰鍰，自
    不得對伊請求。又乙○○漏報鉅額利息所得後，再請求伊負
    擔利息所得稅及罰鍰，亦有違誠實信用原則，且乙○○與伊
    為上開約定，係以逾法律規定最高利率之方法巧取利益等語
    ，資為抗辯。
三、原審判決丙○○應給付乙○○1,140萬元，及自96年6月22日
    起至清償日止，按年息5%計算之利息；並駁回乙○○其餘之
    請求。乙○○就其敗訴部分，聲明不服，並上訴聲明：(一)原
    判決不利於乙○○部分廢棄。(二)丙○○應再給付乙○○570
    萬元，及自96年6 月22日起至清償日止，按年息5%計算之利
    息。(三)願供擔保請准宣告假執行。丙○○就原審判命其給付
    部分，亦聲明不服，並上訴聲明：(一)原判決不利於丙○○部
    分廢棄。(二)上開廢棄部分，乙○○在第一審之訴及假執行之
    聲請均駁回。另兩造就對造之上訴，均答辯聲明上訴駁回，
    丙○○並陳明願供擔保請准宣告免為假執行。
四、經查兩造分別於89年7月6日及同年9 月28日簽訂系爭借貸契
    約，約定由乙○○將2億元、3億元貸予丙○○，乙○○如因
    該借款遭稅捐機關課徵利息所得稅或罰鍰，所應繳納之利息
    所得稅及罰鍰均由丙○○負擔。嗣國稅局認定乙○○就上開
    借款共計收取利息1億2,950萬1,370元，乙○○之配偶黃劍
    雲於89年度合併申報夫妻所得稅時，漏報乙○○上開利息所
    得2,850萬元，因而處黃劍雲罰鍰570萬元，並核定黃劍雲應
    就該利息所得補繳利息所得稅1,140萬元。黃劍雲已於96年1
    1 月16日繳清上開利息所得稅及罰鍰等事實，有系爭借貸契
    約、國稅局代收移送行政執行處滯納綜合所得稅稅款及財務
    罰鍰繳款書可證（見原審卷第5頁至第8頁、第89頁），並經
    原審向國稅局大安分局調取乙○○漏報89年度綜合所得稅之
    相關資料（見外放物證）查閱屬實，且為兩造所不爭執，堪
    信為真正。
五、乙○○主張伊於96年11月16日繳清利息所得稅1,140萬元及
    罰鍰570 萬元，依系爭借貸契約約定，應由丙○○負擔等語
    ，則為丙○○所否認，並以上開情詞置辯。是本件應審酌：
    (一)系爭借貸契約是否為兩造通謀虛偽意思表示而無效？(二)系
    爭借貸契約之借款人是否為王令麟，而丙○○僅係隱名代理
    之代理人？(三)乙○○將系爭借貸契約上丙○○之簽名塗抹，
    是否已免除丙○○之債務？(四)系爭借貸契約約定如乙○○遭
    稅捐機關課徵利息所得稅或罰鍰時，乙○○應繳納之利息所
    得稅及罰鍰均由丙○○負擔，是否違反所得稅法之強制規定
    ？有無違背公序良俗及違反誠實信用原則而無效？是否屬以
    逾法律規定最高利率之方法巧取利益？(五)乙○○得否依系爭
    借貸契約之約定，請求丙○○負擔其所繳納之利息所得稅及
    罰鍰？
  茲分述如下：
  (一)系爭借貸契約是否為兩造通謀虛偽意思表示而無效？
    (1)按私文書經本人或其代理人簽名、蓋章者，推定為真正，
      民事訴訟法第358條第1項定有明文，是有當事者簽名之文
      書，其簽名如正確，則未有反證以前，可信當事者已為該
      文書所揭之陳述（同條立法理由參照）。查丙○○自承系
      爭2 紙借貸契約均為其所簽名蓋章（見原審卷第50頁），
      則於未有反證以前，應信該借貸契約所揭之條款均為丙○
      ○之意思表示。
    (2)次按所謂通謀為虛偽意思表示，係指表意人與相對人互相
      故意為非真意之表示而言，故相對人不僅須知表意人非真
      意，並須就表意人非真意之表示相與為非真意之合意，始
      為相當，若僅一方無欲為其意思表示所拘束之意，而表示
      與真意不符之意思者，尚不能指為通謀而為虛偽意思表示
      （最高法院62年臺上字第316 號判例意旨參照）。查乙○
      ○係與丙○○簽訂系爭借貸契約，並於簽約後將借貸款項
      匯至丙○○所指定帳戶，可見乙○○有簽訂系爭借貸契約
      之真意，縱丙○○有為虛偽借貸之意思表示，惟乙○○既
      無相與為非真意之合意，自與通謀虛偽意思表示之情形有
      別。至丙○○所辯系爭借貸契約為兩造通謀虛偽意思表示
      ，隱藏第三人王令麟為借款人之真意云云，惟民法第87條
      第2 項所謂虛偽意思表示隱藏他項法律行為者，適用關於
      該項法律行為之規定，係指為虛偽意思表示之當事人間，
      隱藏有他項真實之法律行為而言，其所隱藏之行為當無及
      於他人之效力（最高法院50年臺上字第2675號判例意旨參
      照），丙○○上開所辯，於法無據。
  (二)系爭借貸契約之借款人是否為王令麟，而丙○○僅係隱名代
    理之代理人？
    (1)丙○○抗辯國稅局查核報告書記載王令麟於89年7月7日及
      89年9月28日，共向乙○○調借5億元，借款期間王令麟給
      付乙○○利息共1億2,950萬1,370元，王令麟並於91年2月
      6 日清償借款本金（見原審卷第20頁、第22頁）；且王令
      麟及乙○○經財政部賦稅署約談時，均承認系爭借款係王
      令麟所借，並由王令麟清償；而乙○○之配偶黃劍雲向國
      稅局申請復查時，亦陳明乙○○係借款予王令麟；另證人
      即參與系爭借貸契約簽約過程之戊○○、己○○，均證稱
      伊等受王令麟指派處理簽約過程應有向乙○○之簽約代理
      人丁○○律師提及該借款係王令麟所借；證人己○○並證
      稱乙○○於財政部賦稅署開始調查系爭借款有無利息所得
      後，曾囑伊及戊○○向王令麟轉達系爭借款之利息所得稅
      及罰鍰應由王令麟負擔之事，並曾與王令麟洽談如何應付
      財政部賦稅署之調查等情，固與原審向國稅局大安分局調
      閱之資料及證人戊○○、己○○於原審之證述（見原審卷
      第164頁至第166頁背面）相符。惟綜觀國稅局大安分局檢
      送乙○○漏報89年度綜合所得稅之調查資料，財政部係在
      勾稽乙○○匯出5 億元借款之流向，及其受領1億2,950萬
      1,370元利息之來源，而將該資金流程之兩端認定為該借
      款之貸與人及借用人，其稽核之目的僅在判斷乙○○受領
      之1 億2,950萬1,370元是否為利息所得，至於乙○○係經
      由何種法律行為收取該利息，及該法律行為之主體為何，
      均非國稅局之調查範圍。又王令麟及乙○○於財政部賦稅
      署約談時雖均稱系爭借款之借款人為王令麟云云，惟觀諸
      彼2人之談話紀錄（見外放證物第272頁至第275頁、第304
      頁至第308 頁），旨在交待財政部賦稅署所詢各筆進出資
      金之性質，並未就系爭借貸契約之主體為說明。且依該調
      查報告第273 頁所載，王令麟稱：「89年度本人財務調度
      較困難時，曾向黃劍雲夫婦要求調借週轉，當時週轉金額
      計5億元，其中本人具名者1 億6,000萬元，以周繼鵬具名
      借款者計2億元，另以丙○○具名借款計1億4,000萬元」
      等語，核與乙○○所陳其將系爭5億元借款拆為3筆，分別
      匯至周繼鵬、丙○○、王令麟之帳戶各2億元、1億4,000
      萬元、1億6,000萬元等情相符，可見王令麟主觀上係將受
      領匯款之對象誤認為借款人，王令麟就系爭借貸契約之借
      款人於法律上係如何認定，並無精確概念，其上開陳述自
      不得作為認定系爭借貸契約主體之依據。而系爭借款為王
      令麟所需用，亦由王令麟償還，固為兩造所不爭執，惟此
      僅顯示系爭借款之經濟目的及資金流程，與系爭借貸契約
      係由何人作成，尚屬二事。乙○○及王令麟為達成上述經
      濟目的所得採用之方法，不一而足，可直接給付，亦可由
      三人關係之給付以達其目的，非必以直接給付之法律行為
      為唯一方式，乙○○上開陳述，亦不能作為認定系爭借貸
      契約主體之依據。另乙○○之配偶黃劍雲向國稅局申請復
      查時固稱王令麟為系爭借款之債務人，惟其係依國稅局認
      定王令麟於89年7月7日及89年9月28日共向乙○○調借5億
      元，並給付乙○○利息1億2,950萬1,370元之事實提出申
      復理由，其於申復書指稱王令麟為系爭借款之債務人，僅
      係因應國稅局之認定，而非就系爭借貸契約之主體為陳述
      ，自難僅憑國稅局之上開調查資料，遽認系爭借貸契約之
      借款人為王令麟。
    (2)至於證人戊○○、己○○雖均證稱伊等於系爭借貸契約簽
      約過程應該有向乙○○之簽約代理人丁○○律師提及該借
      款係王令麟所借等語（見原審卷第164頁背面、第165頁）
      ，然其等所稱「應該有」並非確定之詞，且與證人丁○○
      律師所結證「戊○○及己○○都沒有提及是否王令麟要借
      錢」等語（見原審卷第163 頁背面）不符，尚難遽採。況
      依證人戊○○另證稱：「89年時王令麟跟我說，他拜託丙
      ○○跟乙○○借錢，丙○○告訴王令麟說他已經談定了，
      合約要在乙○○委任的律師那邊簽」等語（見原審卷第16
      4 頁背面），益徵系爭借款係由丙○○向乙○○洽談所借
      ，而非由王令麟與乙○○洽談所借。又證人己○○雖另證
      稱乙○○於財政部賦稅署開始調查後，曾要求伊向王令麟
      轉達對系爭借款之稅捐及罰款負責云云（見原審卷第165
      頁背面），惟查乙○○提起本件訴訟，僅請求丙○○給付
      其應繳納之利息所得稅及罰鍰，而非請求王令麟給付，可
      見乙○○主觀上縱認王令麟對系爭借款之利息所得稅及罰
      鍰亦應負責，惟其並無要求王令麟履行之意，證人戊○○
      及己○○之上述證詞，均無從據以認定與乙○○簽訂系爭
      借貸契約之主體為王令麟而非丙○○。又縱認乙○○於簽
      訂系爭借貸契約時，明知該借款係王令麟所欲借用，然依
      證人即代理乙○○簽訂系爭借貸契約之丁○○律師證述：
      「當初我是依據乙○○的電話指示，她說丙○○要跟他借
      錢，委託我當代理人．．．我個人認為（系爭借貸契約的
      對造）是丙○○」等語（見原審第163 頁背面），可見丁
      ○○律師主觀上亦係以丙○○為簽訂系爭借貸契約之對象
      。而代理人係為本人代為意思表示或代受意思表示，乙○
      ○之簽約代理人既係以丙○○為系爭借貸契約之他方當事
      人，並對之為意思表示，其情形即與隱名代理有間，是丙
      ○○辯稱系爭借貸契約之借款人係王令麟，伊僅係隱名代
      理之代理人云云，為無可取。丙○○既已於系爭借貸契約
      簽名蓋章而為系爭借貸契約之借用人，其又未能舉證證明
      王令麟為系爭借貸契約之借用人，自應認系爭借貸契約之
      借款人為丙○○。丙○○否認其為系爭借貸契約之借用人
      ，並不可採。
  (三)乙○○將系爭借貸契約上丙○○之簽名塗抹，是否已免除丙
    ○○之債務？
    按消費借貸屬諾成契約，借貸雙方作成書面契約，僅有立證
    之效果，如出借人欲免除借用人之債務，須向借用人以意思
    表示為之，此觀民法第343 條之規定自明。查乙○○雖將系
    爭借貸契約書上丙○○之簽名蓋章塗抹（見原審卷第5 頁至
    第8 頁），惟乙○○主張其係為應付國稅局之調查始塗抹系
    爭借貸契約上丙○○之簽名蓋章，尚與常情無違，且僅憑乙
    ○○單方將系爭借貸契約上借用人之簽名蓋章塗抹，亦不能
    認係乙○○以意思表示對丙○○為免除債務之表示，自不生
    免除丙○○債務之效力。丙○○辯稱乙○○將系爭借貸契約
    上伊之簽名塗抹，已免除伊之債務云云，即非有據。
  (四)系爭借貸契約約定如乙○○遭稅捐機關課徵利息所得稅或罰
    鍰時，乙○○應繳納之利息所得稅及罰鍰均由丙○○負擔，
    是否違反所得稅法之強制規定？有無違背公序良俗及違反誠
    實信用原則而無效？是否屬以逾法律規定最高利率之方法巧
    取利益？
  (1)依最高法院43年臺上字第562 號、66年臺上字第1195號判例
    「房捐之徵收，依房捐條例第3 條雖定為向房屋所有人徵收
    之，然關於房捐之負擔如當事人間另有特約，自應從其約定
    」、「土地法第182 條之規定，不排除契約當事人間關於增
    值稅由買受人負擔而以出賣人名義向政府繳納之特約」意旨
    ，納稅義務人所應繳納之房捐、增值稅，非不得以契約約定
    由他人負擔。本於同一法則，系爭借款之利息所得稅，非不
    得由兩造以特約約定歸丙○○負擔。是丙○○辯稱系爭借貸
    契約有關伊應負擔乙○○應繳納利息所得稅之約定，係將乙
    ○○依所得稅法所生誠實申報繳納稅款之義務移由他人負擔
    ，變更稅法上之納稅義務人，違反所得稅法之強制規定，應
    屬無效云云，並不可取。丙○○雖另辯稱乙○○自承於簽訂
    系爭借貸契約時，已明知伊不願負擔利息所得稅之義務云云
    ，然此屬丙○○之動機，並不影響上開稅捐負擔條款之效力
    ，尚難憑此逕認系爭借貸契約之上開約定為無效。又兩造間
    就乙○○應繳納之上開利息所得稅約定由丙○○負擔，既未
    違反所得稅法之強制規定，基於契約自由原則，亦難認有背
    於公序良俗或乙○○行使權利有違反誠實信用原則。
  (2)按約定利率，超過週年百分之二十者，債權人對於超過部分
    之利息，無請求權，固為民法第205 條所明定，惟應以借貸
    雙方就利率之約定超過該法律規定之上限，始有其適用。查
    系爭借款之利息所得稅，得由兩造以特約約定歸丙○○負擔
    ，已如前述，而丙○○又未能舉證證明其與乙○○之上開約
    定係以所得稅之負擔隱含利息之意，是其所辯乙○○係以逾
    法律規定最高利率之方法巧取利益云云，亦乏所據。
  (3)按法律行為若隱含增益當事人違法決意之目的，應認於公序
    良俗有所違背，依民法第72條規定，該法律行為無效。查系
    爭借貸契約約定乙○○若因系爭借款遭稅捐機關罰鍰時，由
    丙○○負擔，並未區分乙○○係因故意或過失之違法行為致
    受罰而有不同，乙○○若係因過失漏報稅捐致受罰，而將其
    罰鍰之不利益轉由丙○○負擔，於公序良俗固無違背；惟乙
    ○○若係因故意漏報稅捐而遭罰鍰，猶可依上開約定將該罰
    鍰轉嫁丙○○負擔，則上開約定顯可增益乙○○故意漏稅之
    決意，自難謂無背於公序良俗。是應認上開約定僅於乙○○
    因過失致受罰鍰之情形，始為有效。而依國稅局大安分局檢
    送之乙○○漏報89年度綜合所得稅調查資料第48頁至第49頁
    即財政部賦稅署之稽核報告所載：「綜上陳述，乙○○為隱
    瞞借給王令麟5億元債權存續期間取得利息計1億2,950萬1,3
    70元之事實，故意在本案查證中安排將在原以蔣晶晶、戴啟
    宗、蘇淑嬌等相關人頭帳戶交換之王令麟償還之本金及利息
    計1億2,700萬元於91年3 月26日再轉回王令麟帳戶，企圖以
    該款本金利息之轉回充抵債權存續期間每月取得之累計利息
    ．．．」，可見國稅局係就乙○○之故意漏報利息所得為罰
    鍰處分。乙○○既係故意違法漏報利息所得而遭罰鍰，則其
    依上開約定請求丙○○負擔該罰鍰570 萬元，顯有背於公序
    良俗。丙○○抗辯系爭借貸契約約定由伊負擔乙○○故意漏
    報利息所得所應繳納之罰鍰，係轉嫁罰鍰制裁於他人，無異
    鼓勵乙○○心存僥倖逃漏稅捐，有背於公序良俗，應屬無效
    乙節，應屬可採。
  (五)乙○○得否依系爭借貸契約之約定請求丙○○負擔其所繳納
    之利息所得稅及罰鍰？
    按所得稅法第2條第1項規定「凡有中華民國來源所得之個人
    ，應就其中華民國來源之所得，依本法規定，課徵綜合所得
    稅」，可知綜合所得稅之課徵對象，為取得所得之個人，乙
    ○○因本件借款取得利息所得，自屬利息所得稅之課徵對象
    。又系爭借貸契約約定丙○○承諾如乙○○因本件借款，致
    遭稅捐機關課徵利息所得稅，乙○○所應繳納之利息所得稅
    由丙○○負擔部分，既為有效，則乙○○請求丙○○負擔其
    遭國稅局課徵之利息所得稅1,140 萬元部分，即屬有據。丙
    ○○辯稱國稅局課徵利息所得稅之對象為黃劍雲，乙○○非
    該利息所得稅之納稅義務人，未遭稅捐稽徵機關課徵利息所
    得稅，不得請求伊給付該利息所得稅云云，並無可取。又系
    爭借貸契約約定丙○○應負擔乙○○故意漏報利息所得稅遭
    處之罰鍰部分，既有背於公序良俗而無效，則乙○○請求丙
    ○○給付其已繳納之罰鍰570 萬元部分，洵屬無據，不應准
    許。
六、綜上所述，乙○○依系爭借貸契約之約定，請求丙○○給付
    其受課徵之利息所得稅1,140 萬元，及自起訴狀繕本送達之
    翌日即96年6 月22日起至清償日止，按年息5%計算之利息部
    分，洵屬有據，應予准許。乙○○逾此範圍之請求，則屬無
    據，不應准許。原審就上開不應准許部分，駁回乙○○之請
    求，於法並無不合。乙○○上訴意旨指摘原判決此部分不當
    ，求予廢棄改判命丙○○應再給付其570 萬元本息，為無理
    由，應予駁回。原審就上開應准許部分，判命丙○○應如數
    給付，並依兩造之聲請分別酌定相當擔保金額為假執行及免
    為假執行之宣告，核無不合。丙○○上訴意旨指摘原判決此
    部分不當，求予廢棄改判，為無理由，應予駁回。
七、本件事證已臻明確，兩造其餘攻擊防禦及所舉證據方法，經
    審酌後核與本件判決結果不生影響，爰不一一論述，附此敘
    明。
據上論結，本件兩造之上訴均為無理由，依民事訴訟法第449 條
第1項、第78條，判決如主文。
中    華    民    國    98    年    5     月    20    日
                    民事第十二庭
                        審判長法  官  陳駿璧
                              法  官  陳邦豪
                              法  官  王麗莉
正本係照原本作成。
如不服本判決，應於收受送達後20日內向本院提出上訴書狀，其
未表明上訴理由者，應於提出上訴後20日內向本院補提理由書狀
（均須按他造當事人之人數附繕本）上訴時應提出委任律師或具
有律師資格之人之委任狀；委任有律師資格者，另應附具律師資
格證書及釋明委任人與受任人有民事訴訟法第466條之1第1項但
書或第2項（詳附註）所定關係之釋明文書影本。
中    華    民    國    98    年    5     月    21    日
                              書記官  余姿慧
附註：
民事訴訟法第466條之1（第1項、第2項）：
對於第二審判決上訴，上訴人應委任律師為訴訟代理人。但上訴
人或其他法定代理人具有律師資格者，不在此限。
上訴人之配偶、三親等內之血親、二親等內之姻親，或上訴人為
法人、中央或地方機關時，其所屬專任人員具有律師資格並經法
院認為適當者，亦得為第三審訴訟代理人。


司法院資訊處製作；財團法人民間司法改革基金會備份。
